臺灣嘉義地方法院民事判決　96年度簡上字第9號
上　訴　人　　甲○○
訴訟代理人　　林春發律師
被上訴人　　　財政部國有財產局
法定代理人　　己○○
訴訟代理人　　乙○○
　　　　　　　丙○○
被上訴人　　　戊○○
兼訴訟代理人　丁○○
上列當事人間請求確認通行權事件，上訴人對於中華民國95年11
月23日本院嘉義簡易庭95年度簡字第278號第一審判決提起上訴
，於中華民國96年5月9日言詞辯論終結，本院判決如下：
    主      文
上訴駁回。
第二審訴訟費用新臺幣肆仟捌佰元由上訴人負擔。
    事實及理由
壹、程序事項：
一、按確認之訴非原告有即受確認判決之法律上利益者，不得提
    起。所謂即受確認判決之法律上利益，係指法律關係之存否
    不明確，原告主觀上認其在法律上之地位有不安之狀態存在
    ，且此種不安之狀態，能以確認判決將之除去者而言。本件
    上訴人主張通行被上訴人等所有坐落在嘉義縣中埔鄉○○○
    段（下簡稱系爭段）27號、27之4號土地如附圖A、B之範圍
    ，被上訴人等人均不同意上訴人通行，兩造對是否有通行權
    一事互有爭執，此一爭執得經由訴訟加以確定，是上訴人提
    起本件確認通行權訴訟，應認有即受確認判決之法律上利益
    。
二、按訴訟繫屬中為訴訟標的之法律關係，雖移轉於第三人，於
    訴訟無影響。但第三人如經兩造同意，得聲請代當事人承當
    訴訟，民事訴訟法第254條第1項定有明文。查系爭段27號土
    地於訴訟繫屬中之民國95年7月25日因放領之原因自被上訴
    人國有財產局移轉所有權與戊○○並經登記完竣一情，有該
    地土地登記謄本在卷可佐，而經一審以書面告知戊○○本件
    訴訟後亦經其承當訴訟，且為上訴人所不爭執而續為言詞辯
    論，業據記明筆錄可按，因之戊○○因而成為本件被上訴人
    ，合先敘明。
貳、實體事項：
一、上訴人起訴主張：
（一）本件上訴人所有之系爭段28之5號土地，與被上訴人財政
      部國有財產局所有之系爭段27之4號土地、被上訴人戊○
      ○所有之系爭段27號土地相毗鄰，系爭段27之4號土地並
      經被上訴人丁○○種有4棵香蕉樹，阻礙上訴人通行，被
      上訴人財政部國有財產局復不同意上訴人通行其所有之系
      爭段27之4號土地，致上訴人與公路無適宜之聯絡，為此
      提起本件確認之訴，確認上訴人對被上訴人所有之土地有
      通行權。
（二）次按土地因與公路無適宜之連絡，致不能為通常使用者，
      土地所有人得通行周圍地以至公路，民法第787條第1項前
      段定有明文。所謂土地與公路無適宜之連絡，致不能為通
      常使用，其情形不以土地絕對不通公路，即土地雖非絕對
      不通公路，因其通行困難以致不能為通常之使用，亦應許
      其通行周圍地以至公路，最高法院53年度台上字第2996號
      判例亦著有明文。依原審勘驗結果：「經指示測量人員現
      場測量堤防道路寬約4.2公尺。堤防路面與原告（即上訴
      人）所有之土地地面落差約2公尺。另實地勘驗堤防道路
      與公路有既成道路連接，惟路寬僅可通行一輛轎車，且須
      繞過鄰近村莊始可至公路」，準此，上訴人所有之嘉義縣
      中埔鄉○○○段28之5地號土地，顯無法與落差2公尺之堤
      防道路（註：原審所指）連接進出，上訴人土地與公路顯
      無適宜之連絡。又鈞院96年3月28日勘驗結果：「現場900
      5之1號土地為一堤防道路直接連接28之5號土地，道路土
      地約四米半左右，有車輛在通行，28之1號土地亦有設一
      斜坡連接堤防道路，另28之5號土地西邊無法直接接司同
      公路，必須通行被上訴人二人之土地」，是上訴人所有之
      系爭段28之5地號土地，經由西側土地即同段27、27 之4
      地號土地依序連接西側之司同公路（即同段27之8地號）
      進出，係屬與公路適宜之連絡，灼然可見。
（三）本件原審所指上訴人得通行之「堤防道路」，係屬石哢溪
      流域，屬於經濟部水利署第五河川局管轄，該部分實際係
      在河川水位警戒線範圍內（所謂河川水位警戒線，是預估
      河川水位若超過警戒線，而且降雨量持續增加，五小時後
      就可能越堤淹水，但若雨量降低，水位就會降低），並非
      河川管理辦法第6條所規定之「堤防用地」或「水防道路
      」，依法該部分土地並不得通行，原審不察，遽認上訴人
      得通行該堤防道路連接公路，因而駁回上訴人在原審之訴
      ，顯然違誤。鈞院96年3月28日履勘現場時訊問證人洪興
      良即經濟部水利署第五河川局承辦員：「9005之1地號之
      用途為何」? 洪興良答稱：「9005之1地號係屬臨時護岸
      ，依照河川管理辦法第52條第2項，車輛是可以通行，但
      是應自行注意安全」。惟查河川管理辦法第52條規定為：
      「河川區○○設○○路、便橋或越堤路應經許可始得為之
      ，並應於完成後提供他人使用；同時提供其他許可使用人
      使用者，得協議共同負擔建造成本及維護費用，無法取得
      協議時，由管理機關協調。非經許可使用者，進入河川行
      駛車輛應限於使用河川區域內現存之運輸路、便橋或越堤
      路，並自行注意安全。」並無所謂「臨時護岸」之規定，
      故證人洪興良證稱該部分「車輛是可以通行」云云，顯無
      法律依據。
（四）末查上訴人所主張原審判決如附圖所示之通行方案，所需
      通行之面積合計僅為0.0047公頃（分別為：代號A面積
      0.003 2公頃、代號B面積0.0015公頃），面積甚小。且在
      上訴人之前手由法院拍賣拍定取得中埔鄉○○○段28之5
      地號土地前，系爭段28之5地號土地均係經由西側土地即
      同段27、2 7之4地號土地依序連接西側之同段27之8地號
      公路進出，原審判決絲毫未考量先前之通行狀況，更忽略
      被上訴人丁○○係在上訴人取得土地所有權後，才種植果
      樹（原判決附圖丙案所示之5棵木瓜），阻礙上訴人進出
      通行。並聲明：1、原判決廢棄；2、確認上訴人就被上訴
      人戊○○所有坐落嘉義縣中埔鄉○○○段27地號土地、被
      上訴人財政部國有財產局管理之嘉義縣中埔鄉○○○段27
      之4地號土地，分別如附圖（嘉義縣水上地政事務所95年7
      月6日複丈成果圖）所示代號A面積0.0032公頃、代號B面
      積0.00 15公頃範圍土地之通行權存在；3、被上訴人丁○
      ○應將前項代號A、B通行範圍內之5棵香蕉樹砍除。被上
      訴人財政部國有財產局、戊○○、丁○○並不得妨礙上訴
      人之通行；4、第一、二審訴訟費用均由被上訴人等負擔
      。
二、被上訴人國有財產局則抗辯：上訴人所有系爭段28之5號土
    地為特定農業區之農牧用地，經法院履勘現場後，該地與東
    側堤防道路相鄰，雖堤防與地面落差達二公尺，上訴人仍得
    自行修築斜坡相連結行走，顯非與公路無適宜之聯絡，上訴
    人之請求，並無理由，因之聲明請求駁回上訴人之訴及上訴
    。
三、被上訴人戊○○、丁○○則抗辯：上訴人沒有必要通行被上
    訴人等之土地，聲明請求駁回上訴人之訴及上訴。
四、法院之判斷：
（一）按土地因與公路無適宜之聯絡，致不能為通常使用者，土
      地所有人得通行周圍地以至公路，民法第787條第1項前段
      定有明文。而所謂「與公路無適宜之聯絡」，係指土地所
      有權人之土地與公路隔離，全無進出之通路或雖有進出之
      通路，但不適宜者而言；另「致不能為通常使用者」應按
      土地之位置、地勢、面積、用途等客觀因素，因應土地使
      用之社會環境及生活情事之變化等加以綜合判斷，若僅為
      求與公路有最近之聯絡或通行之方便（參見最高法院87
      年度台上字第1284號判決），或使土地作不符合土地使用
      管制法規之利用時，均難謂係該土地通常使用之必要。
（二）經查，本件上訴人所有之系爭段28之5號土地，與被上訴
      人財政部國有財產局所有之系爭段27之4號土地、被上訴
      人戊○○所有之系爭段27號土地相毗鄰，往西需經過被上
      訴人所有之上開土地及另一筆臨時編號為中埔鄉○○○段
      9005之29地號之無主地，方能與中埔鄉○○○路相接，而
      東側則緊鄰一編號為系爭段9005之1地號之堤防道路，該
      堤防道路可通行至中埔鄉○○○路，但該道路與上訴人所
      有系爭土地約有2公尺之落差一情，業據本院會同嘉義縣
     水上地政事務所、經濟部水利署第五河川局人員勘驗屬實
      ，並有原審法院之勘驗筆錄及卷附複丈成果圖（即本件附
      圖）為憑，復為兩造所不爭執，堪認此情為真實。
（三）兩造有爭執者，在於上訴人所有之系爭段28之5號土地，
      是否屬於「與公路無適宜之聯絡，致不能為通常使用」之
      情形？經查，上訴人所有該地地目為農牧用地，其面積為
      3,395平方公尺，目前地上除有一些農作物及雜草外，均
      無建物存在一情，有上訴人所提出之土地登記謄本及經本
      院現場勘驗為憑，是該土地顯係以農作使用作為土地使用
      目的，揆諸前揭有關民法第787條之說明，上訴人所有系
      爭土地對外之聯絡通行自以能供該地農、牧使用即足。再
      查，上訴人所有系爭土地東側緊鄰一編號為系爭段9005之
      1 地號之堤防道路，堤防道路寬度約為4公尺半，可通行
      至中埔鄉○○○路，現場勘驗時亦有一輛自小貨車正在通
      行一情，業經本院於96年3月28日勘驗屬實，並製有勘驗
      筆錄在卷可稽，則系爭段9005之1地號之堤防道路對上訴
      人所有之系爭土地而言，自足供其農、牧之通行所需，因
      此，尚難認定上訴人所有之系爭土地有「與公路無適宜之
      聯絡，致不能為通常之使用」之情形。
（四）上訴人雖主張：上訴人所有之系爭土地，顯無法與落差2
      公尺之系爭段9005之1地號之堤防道路連接進出，上訴人
      土地與公路顯無適宜之連絡云云。然查，上訴人所有之系
      爭土地雖與系爭段9005之1地號之堤防道路有2公尺之落差
      ，但上訴人自得自行築一斜坡加以連結，此乃屬簡單之築
      路工程，非屬施工困難或耗費極鉅之工事，況且與上訴人
      所有系爭土地毗鄰之系爭段28之1地號上，亦有自行修築
      一條斜坡通行系爭段9005之1地號之堤防道路（見本院96
      年3 月28日勘驗筆錄），是上訴人所有之系爭土地自難認
      有何困難通行系爭段9005之1地號之堤防道路之情事，上
      訴人此部分之主張難認可採。
（五）上訴人雖又主張：系爭段9005之1地號之堤防道路係屬水
      防道路，不能通行云云，然查，民法第787條第1項前段係
      規定「與公路無適宜之聯絡，致不能為通常使用」，其中
      所謂之「適宜之聯絡」，並非一定要在法律上可供公眾通
      行之「道路」或「公路」方可，而是如前所述，只要在事
      實上可足供土地所有權人依其土地使用目的對外聯絡即可
      ，系爭段9005之1地號之堤防道路寬度約為4公尺半，可通
      行至中埔鄉○○○路，現場勘驗時亦有一輛自小貨車正在
      通行一情，既經本院於96年3月28日勘驗屬實，而上訴人
      亦不爭執該堤防道路事實上可供通行之用（見本院96年5
      月9日言詞辯論筆錄），是難認上訴人所有之系爭土地有
      何「與公路無適宜之聯絡，致不能為通常使用」之情形。
      又「河川區○○設○○路、便橋或越堤路應經許可始得為
      之，並應於完成後提供他人使用；同時提供其他許可使用
      人使用者，得協議共同負擔建造成本及維護費用，無法取
      得協議時，由管理機關協調。非經許可使用者，進入河川
      行駛車輛應限於使用河川區域內現存之運輸路、便橋或越
      堤路，並自行注意安全。」河川管理辦法第52條亦定有明
      文，本件系爭段9005之1地號之堤防道路應屬「河川區域
      內現存之運輸路」（證人洪興良誤稱為臨時護岸），上訴
      人雖非經許可使用該運輸路，但亦得加以通行，僅是要自
      行注意安全一情，亦經經濟部水利署第五河川局承辦員洪
      興良於96年3月28日本院勘驗時陳述甚明，故系爭段9005
      之1地號之堤防道路亦非屬不得通行之道路，上訴人此部
      分之主張，亦難認有理由。
五、綜上所述，上訴人所有之系爭土地既能通行系爭段9005之1
    地號之堤防道路對外連接中埔鄉○○○○路，自難認其符合
    民法第787條第1項前段「與公路無適宜之聯絡，致不能為通
    常使用者」之要件，是上訴人請求確認就被上訴人戊○○所
    有之系爭段27地號土地、被上訴人財政部國有財產局管理所
    有之系爭段27之4地號土地，分別如附圖所示代號A面積0.00
    32公頃、代號B面積0.0015公頃範圍土地之通行權存在，並
    請求被上訴人丁○○除去土地上農作物等，均難准許，應予
    駁回。原審判決為其敗訴之判決，並無違誤，上訴人請求予
    廢棄改判，為無理由，應駁回其上訴。另本件訴訟費用為第
    二審裁判費4,800元，應由上訴人負擔。
六、本件事證已臻明確，兩造其餘攻擊防禦方法，經審酌結果亦
    不影響本判決之結果，爰不以一一論述，附此敘明。
七、據上論結，本件上訴人之上訴為無理由，依民事訴訟法第43
    6條之1第3項、第449條第1項、第78條，判決如主文。
中　　華　　民　　國　　96　　年　　5　　月　　23　　日
                  民二庭 審判長法　官　黃茂宏
                               法　官　蘇雅慧
                               法　官　黃明展
以上正本係照原本作成。
本判決不得上訴。
中　　華　　民　　國　　96　　年　　5 　　月　　23　　日
                               書記官　陳昭煌
